【裁判字號】    97,台上,2257
【裁判日期】    971024
【裁判案由】    租佃爭議
【裁判全文】
最高法院民事判決            九十七年度台上字第二二五七號
上  訴  人  甲○○
            乙○○
共      同
訴訟代理人  楊德海律師
被 上訴 人  丙○○
上列當事人間租佃爭議事件，上訴人對於中華民國九十七年五月
二十七日台灣高等法院第二審更審判決（九十六年度上更(二)字第
二○八號），提起上訴，本院判決如下：
    主  文
原判決廢棄，發回台灣高等法院。
    理  由
本件上訴人主張：坐落宜蘭縣宜蘭市○○段（下同）九五八號、
九六一號土地為上訴人甲○○所有，九五九號土地為上訴人乙○
○所有，上開三筆系爭土地原為伊父黃旺枝與被上訴人之父王水
獅訂有耕地租約，兩造之父先後去世，被上訴人因繼承取得系爭
土地之耕地租約，並於民國八十年十一月十八日辦理續租登記，
惟被上訴人不自任耕作，將該等土地轉租交其弟王連欉耕作，並
在九五九號、九六一號土地上興建如第一審判決附圖（下稱附圖
）ａ部分所示面積一二八平方公尺（九六一號部分）及ｂ部分所
示面積七六平方公尺（九五九號部分）之房屋（下稱系爭房屋）
，供自己與王連欉及其家人居住，且在九五九號土地上搭蓋如附
圖Ｂ部分所示面積二二平方公尺之棚架（下稱系爭棚架），用以
停放機車，不自任耕作，依耕地三七五減租條例第十六條之規定
，兩造間之耕地租約歸於無效等情，爰求為：（一）確認甲○○
與被上訴人間就九五八號、九六一號土地之耕地租賃關係不存在
；（二）命被上訴人將九六一號土地上如附圖ａ部分所示面積一
二八平方公尺之地上物拆除，將九五八號、九六一號土地返還甲
○○；（三）確認乙○○與被上訴人間就九五九號土地之耕地租
賃關係不存在；（四）命被上訴人將九五九號土地上如附圖ｂ部
分所示面積七六平方公尺及Ｂ部分所示面積二二平方公尺之地上
物拆除，並將九五九號土地返還予乙○○之判決。
被上訴人則以：系爭房屋為伊父王水獅所興建，嗣由伊連同耕地
承租權單獨繼承。王連欉與其家人本即以伊之占有輔助人身分，
居住於該屋，並無其他住處。又王連欉本身另有工作，僅於下班
後協助伊耕作，伊無轉租王連欉耕作之情事。縱認王水獅興建系
爭房屋未經地主同意，租約於斯時無效，嗣經伊於八十年十一月
十八日與上訴人簽訂耕地租約，已另成立新的租賃關係，上訴人
自簽約後，每年分上下兩期向伊收取租金，直至九十三年九月二
十四日調處時，始拒收租金，兩造間之租賃關係應仍存在。上訴
人於系爭房屋興建後仍向伊收取租金，嗣後始主張租約無效，有
違誠信原則等語，資為抗辯。
原審維持第一審所為上訴人敗訴之判決，駁回其上訴，無非以：
上訴人為黃旺枝之繼承人，被上訴人則為王水獅之繼承人。甲○
○為系爭九五八、九六一號土地之所有權人，乙○○則為九五九
號土地之所有權人。兩造就系爭土地訂有耕地租約。九六一號土
地上如附圖ａ部分所示面積一二八平方公尺及九五九號土地上如
附圖ｂ部分所示面積七六平方公尺建有面積二○四平方公尺之系
爭房屋。九五九號土地上如附圖Ｂ部分所示面積二二平方公尺建
有系爭棚架，均由被上訴人占用等情，為兩造所不爭，且有土地
登記謄本、戶籍資料、耕地租約可證，並經地政機關測量屬實。
依證人林釘和、林戴立之證述可知被上訴人係親自耕作系爭土地
，王連欉僅利用工餘幫忙耕作而已。至王連欉之自耕農身分係因
其本身自有農地而取得，此與被上訴人是否轉租系爭土地無關。
王連欉係被上訴人之弟，兩人同居於無隔間之系爭房屋內，雖於
同址分別設籍，實係以永久共同生活為目的而同居一家之家屬，
其基於家屬身分參與耕作或使用系爭棚架，難認被上訴人有轉租
之行為。依王連欉所證上訴人同意其父於系爭土地上興建系爭房
屋及棚架，參以兩造不爭執系爭房屋係五十九年間所建，上訴人
及其被繼承人並無異議，持續與被上訴人之被繼承人及被上訴人
訂立租約，足見上訴人確有同意被上訴人之父興建系爭房屋。上
訴人提出房屋稅籍證明書雖分別記載系爭房屋之面積僅三○．四
及五七．三平方公尺，此僅係供課稅之用，依證人林釘和、林忠
淵所證系爭房屋興建完成後即未改建或增建，可認被上訴人係為
節省房屋稅而短報房屋面積。至上訴人所提系爭房屋歷年航照圖
顯示之比例並非一致，不能證明被上訴人有擴建之情形。系爭房
屋興建後，上訴人仍向被上訴人收取租金，業據證人林忠淵證實
，其證言並無前後不一之處，應堪採取。又三七五減租條例對耕
地興建農舍、農舍之功用均未規範，為保障佃農之生活，有關農
業發展條例、農業用地興建農舍辦法、實施區域計劃地區建築管
理辦法、都市計畫法台灣省施行細則等法令，對於佃農應有適用
餘地。系爭房屋業經地主同意興建，應可適用前揭法令。若因地
主同意興建系爭房屋，卻認定佃農未自任耕作，租約無效，地主
得收回耕地，獲取不正利益，豈符公平正義、誠信原則？系爭房
屋存在迄今已有三十年之久，上訴人復常至現場收取租金，業經
證人林忠淵證實，且上訴人未以被上訴人欠租為由，聲請調解，
豈有不知系爭房屋存在之理。本件起訴前，上訴人從未主張被上
訴人有轉租、不自任耕作而契約無效之情形，反而繼續收租，現
恣意主張契約無效，請求返還土地，依民法第一百四十八條第一
項之規定，顯已拋棄其主張契約無效之權利，而被上訴人因上訴
人陸續收取租金，自信賴租約繼續有效，上訴人即不得再主張契
約無效。系爭房屋係農舍兼供被上訴人及王連欉等人居住使用，
且自幼年起即居住至今，被上訴人並未向王連欉收取租金，與一
般轉租不同。雖有謂農舍為便利耕作而設，並不以解決佃農家族
實際居住問題為目的，然考慮時代背景及當時之環境，似不宜侷
限於僅指以耕作為目的或為便利耕作所建之簡陋房屋，以供堆置
農具、肥料或臨時休息之用。依前揭農業用地興建農舍辦法、實
施區域計畫地區建築管理辦法及都市計畫法台灣省施行細則等法
令，耕地上已容許興建十四公尺四樓層高、建築面積係耕地百分
之十之供住家用建物。查兩造租約所訂九五八號、九五九號、九
六一號土地，面積分別為一七五九平方公尺、一七九七平方公尺
、一四八六平方公尺，合計五○四二平方公尺，而系爭建物及棚
架占用面積如附圖ａ部分一二八平方公尺（九六一號部分）、ｂ
部分七六平方公尺（九五九號部分）及Ｂ部分二二平方公尺，合
計二二六平方公尺，僅占承租面積萬分之四四八，且附圖Ａ（含
ａ、ｂ）二○四平方公尺之系爭房屋係磚造鐵皮頂一層樓房，屬
舊有房屋，非新建建物，有勘驗筆錄及照片可考。又門牌號碼宜
蘭市○○路五十五號房屋，乃被上訴人之父王水獅於五十九年土
地重劃後，為利稻田之收成，經原地主同意，將原位於同地段九
六○號建地上之建物遷移興建至現所在位置，業經被上訴人、王
連欉及林釘和在台灣宜蘭地方法院九十一年度訴字第二九四號拆
屋還地事件中陳述甚詳，核與宜蘭縣稅捐稽徵處函送之房屋稅籍
證明書所載系爭建物於六十一年一月起課稅之事實相符。被上訴
人及王連欉自幼隨其父王水獅居住該房屋，嗣王水獅死亡，王連
欉考量被上訴人身體殘疾，由被上訴人繼承該屋及系爭土地之承
租權，王連欉則在外從事粗工，下工後協助耕作，因無其他可居
住之處，而連同家人繼續居住於該屋，顯非屬被上訴人變更耕地
使用目的之行為，難認被上訴人有不自任耕作及轉租之情形。至
附圖Ｂ部分二二平方公尺棚架，雖係被上訴人嗣後所搭建，然係
用以擺放稻穀烘乾機，烘焙稻穀之用，業經證人林釘和、林戴立
證實，堪認亦係為便利耕作而設，符合耕作之目的。雖該棚架於
稻穀烘乾時間之外，被上訴人順便用以停放機車，為無可厚非，
難認屬不自任耕作。從而上訴人請求確認兩造間就系爭土地之耕
地租賃關係不存在，及被上訴人應將系爭房屋及棚架拆除，分別
返還九五八號及九六一號、九五九號土地予甲○○、乙○○，不
應准許等詞，為其判斷之基礎。
按農業發展條例第十八條第四項及依同條第五項授權訂定之農業
用地興建農舍辦法第三條第一項第五款規定無自用農舍而需興建
之農民得於自有農業用地興建農舍者，其起造人應為該農舍坐落
土地之所有權人，已明文排除農地承租人之適用。是依上開法規
所定農民興建農舍及其最大建築面積，非得適用於耕地三七五減
租條例之耕地承租人，要無庸疑。原審徒以三七五減租條例對耕
地興建農舍、農舍之功用均未規範，認為為保障佃農之生活，於
經地主同意，即得適用農業發展條例及農業用地興建農舍辦法之
規定，於耕地上興建該法令所定最大建築面積之農舍，而無違耕
地三七五減租條例第十六條所設承租人應自任耕作之規定云云，
其適用法律已有違誤。次按耕地三七五減租條例第十六條第一項
所謂承租人應自任耕作，係指承租人應以承租之土地供自己從事
耕作之用而言。如承租人以承租之土地建築房屋居住或供其他非
耕作之用者，均在不自任耕作之列。又承租人固非不得在承租之
土地上建築農舍，惟所謂農舍，係指以耕作為目的或為便利耕作
所建之簡陋房屋，藉供堆置農具、肥料或臨時休息之用，而非以
解決承租人家族實際居住問題為其目的。如所建房屋係供居住之
用，即與農舍有間。查被上訴人之父王水獅在系爭土地上建築之
房屋面積達二○四平方公尺，供被上訴人及王連欉與其家人共同
居住使用，而王連欉係在外從事粗工，無其他可居住之處，乃原
審確定之事實。於此情形，系爭房屋縱令可便利耕作，然被上訴
人以之超出此目的使用，將面積多達二○四平方公尺之系爭房屋
供作其自己及其弟王連欉與家人居住使用，以解決家族實際生活
上之居住問題，揆諸上開說明，系爭房屋即與農舍有間。本院前
二次發回意旨就此已一再指明，乃原審以農舍之定義應考慮時代
背景及當時環境，似不宜侷限於僅指以耕作為目的，或為便利耕
作所建之簡陋房屋，以供堆置農具、肥料或臨時休息之用云云為
由，認系爭房屋係農舍，被上訴人無不自任耕作之行為，其所持
法律見解自有違誤。末按耕地三七五減租條例第十六條第二項規
定承租人違反應自任耕作之規定時，原訂租約無效。所謂無效，
係當然無效，並不待出租人主張，即當然向後失其效力。故系爭
耕地租約無效後，除兩造有另行成立租賃關係之合意外，不因出
租人明知承租人使用未自任耕作土地而仍繼續收租，或於原訂租
約租期屆滿後換訂租約，即使原已無效之租約恢復其效力。原審
謂本件起訴前，上訴人從未以被上訴人有違法轉租、不自任耕作
之情形，反而繼續收租，顯已拋棄其主張契約無效之權利，不得
再主張契約無效云云，其法律見解同有欠當。上訴論旨，指摘原
判決為不當，聲明廢棄，非無理由。
據上論結，本件上訴為有理由。依民事訴訟法第四百七十七條第
一項、第四百七十八條第二項，判決如主文。
中    華    民    國  九十七  年    十    月  二十四  日
                      最高法院民事第二庭
                          審判長法官  吳  正  一
                                法官  劉  福  聲
                                法官  阮  富  枝
                                法官  陳  國  禎
                                法官  陳  重  瑜
      本件正本證明與原本無異
                                      書  記  官
中    華    民    國  九十七  年   十一   月    十    日
                                                      Ｑ


司法院資訊處製作；財團法人民間司法改革基金會備份。
